【裁判字號】    89,簡上,188
【裁判日期】    891228
【裁判案由】    確認優先受償債權不存在
【裁判全文】
臺灣彰化地方法院民事判決  八十九年度簡上字第一八八號
    上  訴  人  丙○○
                乙○○  籍設同.
                        現住彰.
    被上訴人    甲○○  住彰化.
                丁○○  住彰化.
右當事人間請求確認優先受償債權不存在事件，上訴人對於中華民國八十九年五月十
一日本院員林簡易庭八十九年度員簡字第四０號第一審判決提起上訴，本院判決如左
：
    主  文
上訴駁回。
第二審訴訟費用由上訴人負擔。
    事  實
甲、上訴人方面：
    上訴人等未於言詞辯論期日到場，據其提出之書狀及準備程序之陳述，其聲明及
    陳述如左：
一、聲明：（一）原判決廢棄。（二）確認被上訴人甲○○、丁○○對於台灣彰化地
    方法院民事執行處八十六年度民執字第二十一號拍賣抵押物強制執行事件中，就
    建號一八七九號增建之建物拍賣所得新台幣（下同）五十萬元部分之優先受償（
    債）權不存在。
二、陳述：除與原審判決書所載者相同茲予引用外，補稱：
    （一）系爭建物經台灣彰化地方法院以八十六年度民執辛字第二一號執行拍賣，
          上訴人丙○○之債權有三百六十八萬六千六百三十八元及利息，上訴人陳
          江水之債權有五十五萬元及利息未能受償分文，上開附表「編號三所示建
          物」為抵押權設定後所增建之部分，未辦理保存登記，係違章建築之建築
          物，被上訴人甲○○、丁○○並無法設定抵押權，亦即被上訴人甲○○、
          丁○○並無設定抵押權，不得享有優先受償權，也就是被上訴人甲○○、
          丁○○優先受償債權不存在。
    （二）且甲○○、丁○○提出之一千萬元本票並未依法聲請台灣彰化地方法院民
          事庭聲請對上開本票面額一千萬元為本票裁定許可強制執行，因此並未取
          得民事強制執行之執行名義，所以不得就本件上開附表「編號三增建之建
          物」鈞院一併拍賣所得價款一百二十三萬五千元優先分配受償，因此自應
          將上訴人丙○○之債權三百六十八萬六千六百三十八元及利息暨上訴人陳
          江水之債權額五十五萬元及利息等平均分配受償方為適法。
三、證據：援用原審之立證方法外，並提出台灣台中地方法院七十三年度訴字第五六
    九０號民事判決暨確定證明書為證。
乙、被上訴人方面
一、聲明：駁回上訴。
二、陳述：除與原審判決書所載者相同茲予引用外，補稱：為了五十萬元，上訴人一
    直在爭訟，請求儘快終結本案。
三、證據：援用原審之立證方法。
丙、本院依職權調閱本院八十六年度執字第二一號拍賣抵押物強制執行事件卷宗。
    理  由
一、上訴人等經合法送達後，均未於言詞辯論期日到場，核均無民事訴訟法三百八十
    六條各款所列情形，爰依被上訴人之聲請，由其一造辯論而為判決。
二、上訴人於原審起訴主張被上訴人甲○○、丁○○均以抵押權關係，就訴外人黃共
    照所有財產請求強制執行，經本院八十六年度民執辛字第二一號拍賣抵押物強制
    執行事件受理在案，其中查封拍賣之建號第一八七九號建物，即坐落彰化縣二林
    鎮○○段第六二八地號土地、門牌號碼彰化縣員林鎮○○路○段五五六巷三一弄
    十八、十八之一號、面積地面層八四．五二平方公尺、二層九０．一八平方公尺
    、三層一一二平方公尺，合計面積二八六．七平方公尺，係被上訴人之抵押權設
    定後所為之增建部分，並非抵押權效力所及，被上訴人不得享有優先償之權，詎
    系爭建物拍賣所得價款一百二十三萬五千元，本院前揭強制執行事件之分配表仍
    將該拍賣所得金額部分列為被上訴人優先受償，影響上訴人之債權受償，顯非適
    法。又被上訴人提出之一千萬元本票並未依法聲請本票許可強制執行，因此並未
    取得民事強制執行之執行名義，所以不得就本件拍賣金額優先分配受償等語。被
    上訴人則以伊等是依法受分配等語資為抗辯。
三、按建築物設定抵押後，抵押權人於原建築物再行擴建或增建之建物，如不具獨立
    性，而與原建築物構成一體，已為原建築物之一部分，或為原建築物之附屬物時
    ，應為原抵押權效力所及，最高法院著有八十四年度台上字第二三三四號判例。
    又查，抵押權之效力及於抵押物之從物及從權利，民法第八百六十二條第一項定
    有明文，未辦理保存登記之違章建物，能否與主建物併付拍賣，應視該增建部分
    有無獨之經濟價值為斷。若並無獨立之樓梯或出入道路，非通過主建物內部無法
    與外界交通，尚不能認已具有獨立經濟價值之不動產，僅屬輔助並增加主建物經
    濟效用之從物或附屬物而已，則依上開民法第八百六十二條第一項規定，應為抵
    押權效力所及，執行法院得併付拍賣，並許抵押債權人就分得價金優先受償，先
    予敘明。經查：系爭建物係建號第五六三號建物，即坐落彰化縣員林鎮○○段第
    六二八地號土地，門牌號碼彰化縣員林鎮○○路○段五五六巷三一弄十八號建物
    之增建部分，此為兩造所不爭執。又系爭建物為鐵架造，其中地面層、二層均建
    於前揭建號第五六三號建物之後方，第三層並建於前揭建號第五六三號建物之樓
    上，有本院查封筆錄及彰化縣員林地政事務測量成果圖附於前揭強制執行卷內可
    稽。又前揭建號第五六三號建物係坐落於一整排房屋之中間建物，兩面緊鄰他人
    房屋，後面緊鄰田地，並有高度約一．五公尺之落差，均賴前門出入，業經原審
    至現場勘驗明確，並製有勘驗筆錄附於原審卷內可憑，此外，復有上訴人於原審
    提出系爭建物之照片十四幀附於原審卷內可按。足徵系爭建物之使用均與前揭建
    號第五六三號建物密不可分，並無獨立之樓梯或出入道路，非通過前揭建物內部
    無法與外界交通，尚不能認已具有獨立經濟價值之不動產，僅屬輔助並增加前揭
    建物經濟效用之從物或附屬物而已，其無獨立交易之財產上價值甚明，應認係附
    合於前揭建號第五六三號建物成為該建物之一部分，依前揭判例及法條規定被上
    訴人就前揭建號第五六三號建物所設定之抵押權行使權利，自係及於系爭建物，
    執行法院併將系爭建物拍賣，被上訴人自得就賣得之價金優先受償，上訴人執以
    前詞爭執，要無可採。
四、上訴人另以被上訴人提出之一千萬元本票並未依法聲請本票許可強制執行，因此
    並未取得民事強制執行之執行名義，所以不得就本件拍賣金額優先分配受償等語
    。惟按依法對於執行標的物有擔保物權或優先受償權之債權人，不問其債權已否
    屆清償期，應提出其權利證明文件，聲明參與分配，強制執行法第三十四條第二
    項定有明文。經查：本件被上訴人之參與分配係以其等係抵押權人，對於執行標
    的物有擔保物權，並已提出抵押權設定契約書、他項權利證明書及債權證明即本
    票（均附於本院八十六年度執字第二一號強制執行事件之參與分配卷內）等件聲
    明參與分配，此為兩造所不爭執，顯為真實。況上訴人對於被上訴人對訴外人即
    該強制執行事件之債務人黃共照有一千萬元債權亦不爭執，僅以該一千萬元未取
    得本票許可強制執行之執行名義而有異議。然，被上訴人係以對於執行標的物有
    擔保物權而參與分配，且就其債權訴外人黃共照及上訴人均無異議，依前揭強制
    執行法第三十四條第二項之規定，被上訴人並無庸就上開本票一千萬元取得許可
    強制執行之裁定，方可參與分配，是上訴人此部分之主張，亦無可採。
五、從而，上訴人基於分配表異議之法律關係，主張系爭建物並非前揭建號第五六三
    號建物所設定之抵押權效力所及，與被上訴人並未取得執行名義為由，認被上訴
    人就系爭建物拍賣所得價金無優先受償權，應屬無據，其上訴為無理由，原審判
    決駁回上訴人之訴，核無違誤，上訴意旨指摘原判決不當，求予廢棄，難認為有
    理由，應予駁回。
六、上訴人丙○○以其現因頸椎退化關節炎合併神經根病症，每日疼痛，全身麻痺無
    法行動；上訴人乙○○以其現因冠狀動脈心臟病、高血壓心臟病，身體痛苦不堪
    等情，聲請延展辯論期日，惟查，上訴人等於本院八十九年十一月二十七日行準
    程序時均已到場表示意見，況聲請狀為其二人書寫、具狀，是其等之身體及精神
    況狀均非達於無法委任訴訟代理人之情況，上訴人等如於期日無法到場，尚得委
    任訴訟代理人於期日到場辯論，故本院認上訴人等聲請延展期日，核無必要，併
    予敘明。
七、據上論結，本件上訴為無理由，依民事訴訟法第四百三十六條之一第三項、第四
    百四十九條第一項、第三百八十五條第一項前段、第七十八條、第三百八十五條
    第一項前段，判決如主文。
中      華      民      國    八十九    年    十二    月      二十八    日
                                            民事第一庭
                                            審判長法官
                                            法      官
                                            法      官
右為正本係照原本作成
不得上訴。
中      華      民      國    八十九    年     十一     月      十      日
~B法院書記官  陳蒼林


司法院資訊處製作；財團法人民間司法改革基金會備份。
